【裁判字號】    89,簡上,175
【裁判日期】    890720
【裁判案由】    給付貨款
【裁判全文】
臺灣高雄地方法院民事判決  八十九年度簡上字第一七五號
    上  訴  人  先輝工程有限公司
    法定代理人  乙○○
    訴訟代理人  孫嘉男  律師
                林春華  律師
    被上訴人    加盛企業有限公司  設高雄市○○區○○路一四０號
    法定代理人  甲○○        .
    訴訟代理人  丙○○        .
右當事人間請求給付貨款事件，上訴人對於中華民國八十九年三月十七日本院高雄簡
易庭八十九年度雄簡字第二七０號第一審判決提起上訴，本院判決如左：
    主  文
上訴駁回。
第二審訴訟費用由上訴人負擔。
    事  實
甲、上訴人方面：
一、聲明：
(一)原判決廢棄。
(二)被上訴人在第一審之訴駁回。
(三)第一、二審訴訟費用由被上訴人負擔。
二、陳述：除與原審判決書所載者相同茲予引用外，補稱：
(一)上訴人於民國八十七年三月十六日向被上訴人訂購空調設備，價金計新台幣   (
    下同) 一百三十八萬五千元，於訂立合約書之際已給付被上訴人定金十三萬八千
    五百元，嗣上訴人再追加訂購四萬五千三百八十四元之空調設備。被上訴人應依
    據上訴人提出空調規範圖之規格交貨，故性質上為承攬與買賣之混合契約，兩造
    依工程交易慣例以口頭約定按總價款百分之十作為保留款，待日後被上訴人所交
    付之空調設備經上訴人安裝於訴外人傑廣建設股份有公司  (下稱傑廣公司)在台
    東縣知本鄉興建中之建築物，且經訴外人傑廣公司實施測試運作正常始付清尾款
    ，倘空調設備測試結果有瑕疵，即由保留款中予以扣減價金，況保留款之約定為
    一般工程界承攬交易慣例，並經雙方口頭上允諾，是以兩造乃未特別就保留款之
    給付方式另於合約書中載明。
(二)被上訴人抗辯兩造訂立之合約書未載明總價款百分之十之保留款待測試正常後始
    給付云云，惟按當事人互相表示意思一致者，無論其為明示或默示，契約即為成
    立，民法第一百五十三條第一項定有明文。本件被上訴人起訴請求之金額即為被
    上訴人於八十九年六月十三日準備程序中提出由其自行書寫之對帳單上記載應付
    帳款「0000000」及「45384」元之二筆「保留款」為「138499」及
    「4538」元，被上訴人亦不爭執起訴金額即為上開保留款之合計金額為十四萬
    三千零三十七元，若被上訴人訴請之上開金額非保留款，何以被上訴人自製之對
    帳單上書明「保留款」字樣，足徵兩造確有約定保留款之事實。且依合約書付款
    辦法第三點約定「餘款百分之九十、月結六十天內票期」，苟被上訴人訴請之十
    四萬三千零三十七元非保留款，被上訴人理應在上訴人不付款之情形下向上訴人
    請求保留款為是，何以拖延一年餘後，方於八十八年五月十日向上訴人寄發存證
    信函，況合約書記載交貨地點為「台東知本飯店龍泉路三十號」、「工地壹樓卡
    車可達之地地面交貨」，是上訴人向被上訴人訂製購買之空調設備乃由被上訴人
    運送至訴外人傑廣公司之工地交貨，足證被上訴人知悉該批空調設備由上訴人訂
    購後再裝置至訴外人傑廣公司之工地，雙方依慣例約定保留價款之一定比例作為
    保留款，待訴外人傑廣公司測試空調設備運作正常，始給付保留款，亦符常理。
(三)上訴人於被上訴人交貨後，除保留款部分外，其餘款項已分別於八十七年七月三
    十一日給付一百十萬零八千元、八十七年九月三十日給付四萬零八百四十六元予
    被上訴人完畢，嗣訴外人傑廣公司工地因財務問題停工，致上訴人將該批空調設
    備裝置完畢後，因無法供電，訴外人傑廣公司迄未能辦理測試驗收，惟兩造既有
    互相表示意思一致約定系爭金額為保留款，在空調設備經訴外人傑廣公司測試驗
    收之停止條件未成就前，依民法第九十九條第一項之規定，上訴人自得拒絕給付
    保留款十四萬三千零三十七元。
三、證據：援用原審之立證方法，另提出被上訴人對帳單及公司變更登記事項卡各一
    紙為證。
乙、被上訴人方面：
一、聲明：求為判決如主文所示。
二、陳述：除與原審判決書所載者相同茲予引用外，補稱：依兩造訂立之合約書約定
    上訴人應於交付空調設備後，簽發六十日內到期之票據支付全部價金，而兩造並
    未約定待上訴人將空調設備安裝於訴外人傑廣公司之工地，經訴外人傑廣公司測
    試設備運作正常，上訴人始給付保留款，而被上訴人已於八十七年五月一日已依
    約交付空調設備予上訴人，上訴人自應給付尾款十四萬三千零三十七元。至被上
    訴人提出自行製作之對帳單雖記載保留款字樣，惟係因上訴人積欠被上訴人尾款
    十四萬三千零三十七元迄今仍不給付，被上訴人於製作帳單時，為與貨款總金額
    相符，故在對帳單記載保留款以表示上訴人尚積欠被上訴人之款項，並非同意保
    留至空調設備經訴外人傑廣公司測試設備運作正常始給付。
三、證據：援用原審之立證方法，另提出合約書一件為證。
    理  由
一、本件被上訴人起訴主張：上訴人於八十七年間向被上訴人購買空調設備，被上訴
    人已於八十七年五月一日依約交付空調設備予被上訴人，依兩造之約定，上訴人
    應於交付空調設備後，簽發六十日內到期之票據支付全部貨款，兩造並未約定待
    上訴人將空調設備安裝於訴外人傑廣公司之工地，經訴外人傑廣公司測試運作正
    常，始給付尾款，被上訴人既已依約交付空調設備，上訴人自應給付全部款項，
    詎上訴人迄今尚有尾款十四萬三千零三十七元仍不給付。至被上訴人提出其自行
    製作之對帳單雖記載「保留款」字樣，惟係因上訴人積欠被上訴人尾款十四萬三
    千零三十七元迄今仍不給付，被上訴人於製作帳單時，為與貨款總金額相符，故
    在對帳單記載保留款以表示上訴人尚積欠被上訴人之款項，並非同意尾款保留至
    空調設備經訴外人傑廣公司測試運作正常始給付，爰依據買賣契約之法律關係，
    提起本訴等語。
二、上訴人則以：上訴人於八十七年三月十六日向被上訴人訂購空調設備，上訴人係
    依據被上訴人提出空調規範圖規格交貨，性質上為承攬與買賣之混合契約。兩造
    依工程交易慣例以口頭約定按總價款百分之十作為保留款，待日後被上訴人所交
    付設備經上訴人安裝於訴外人傑廣公司在台東縣知本鄉興建中之建築物實施測試
    運作正常始付清尾款，倘空調設備測試結果有瑕疵，即由保留款中予以扣減價金
    ，且保留款約定為一般工程界承攬交易之慣例，並經雙方口頭上允諾，是以兩造
    雖未於合約書中載明，但由被上訴人自行書寫之對帳單上記載「保留款」十三萬
    八千四百九十九元及四千五百三十八元，合計之金額即為被上訴人訴請給付之金
    額十四萬三千零三十七元，足徵兩造確有約定保留款之事實。又若兩造未有該保
    留款之約定，則依合約書付款辦法第三點約定「餘款百分之九十、月結六十天內
    票期」，被上訴人理應在上訴人不付尾款時，向上訴人請求給付為是，何以拖延
    一年餘方向上訴人發存證信函，又兩造訂立之合約書載明交貨地點為「台東知本
    飯店龍泉路三十號」、「工地壹樓卡車可達之地地面交貨」，是上訴人向被上訴
    人訂製購買之空調設備乃由被上訴人運送至訴外人傑廣公司之工地交貨，足證被
    上訴人知悉該批空調設備由上訴人訂購後再裝置至訴外人傑廣公司工地，是兩造
    依慣例約定保留一定比例之尾款作為保留款，待訴外人傑廣公司測試運作正常，
    始給付尾款，亦符常理。上訴人於被上訴人交貨後，除保留款十四萬三千零三十
    七元外，其餘貨款均已給付完畢，訴外人傑廣公司工地因財務問題停工，空調設
    備無法供電，迄未能辦理測試驗收，惟兩造既互相表示意思一致約定尾款為保留
    款，在空調設備測試驗收合格之停止條件未成就前，依民法第九十九條第一項之
    規定，上訴人自得拒絕給付保留款十四萬三千零三十七元等語，資為抗辯。
三、本件被上訴人主張上訴人向被上訴人購買空調設備，被上訴人已於八十七年五月
    一日交付空調設備予上訴人完畢，惟上訴人尚有價金十四萬三千零三十七元迄未
    給付之事實，為上訴人所不爭執，且有統一發票二紙在卷可參，堪信為真實。而
    上訴人主張價金十四萬三千零三十七元應俟訴外人傑廣公司測試運作空調設備正
    常，始負給付之責等情，則為被上訴人所否認，並以前開情詞為辯，本件所應審
    究者為應否俟訴外人傑廣公司測試運作空調設備正常，上訴人始負給付尾款十四
    萬三千零三十七元之責，茲將本院之判斷意見說明如下：
(一)按稱買賣者，謂當事人約定一方移轉財產權於他方，他方支付價金之契約，民法
    第三百四十五條第一項定有明文。經查：本件上訴人向被上訴人購買空調設備，
    兩造約定被上訴人應依被上訴人提出之空調箱規格交貨，並約定交貨地點為台東
    縣知本飯店，交貨日期為八十七年四月二十日，上訴人於簽約時付定金百分之十
    ，餘款百分之九十於交貨後，以到期日為六十天之內之支票支付，交貨時應於工
    地一樓卡車可達之地面交貨，另地下室三台空調箱則由上訴人負責搬運、被上訴
    人負責組裝等情，為被上訴人所不爭執，並有合約書一件附卷可參，則依契約之
    內容，兩造係就買賣之標的物規格、交貨地點、交貨日期、付款方式、交付貨物
    方式為約定，雖合約書並未有關於買賣之記載，觀其內容，屬買賣契約之性質，
    甚為灼然。又按稱承攬者，謂當事人約定，一方為他方完成一定之工作，他方俟
    工作完成，給付報酬之契約，修正前第四百九十條分別定有明文。是承攬之目的
    在於工作物之完成，屬於勞務契約之性質，本件契約並非關於工作物之完成，則
    兩造所訂立之契約，即不具承攬契約之性質，上訴人主張兩造所訂立之契約屬買
    賣及承攬混合契約性質，即非有據，合先敘明。
(二)上訴人主張兩造口頭約定尾款十四萬三千零三十七元，應俟空調設備經訴外人傑
    廣公司測試運作正常，始負給付之責一節，固據其提出合約書及被上訴人製作之
    對帳單各一件為證，惟依據兩造訂立之合約書就貨款給付方式載明於被上訴人交
    貨後，上訴人應以到期日為六十天之內之支票支付貨款等情，而未有上訴人應給
    付總價金百分之十尾款即十四萬三千零三十七元，俟空調設備經訴外人傑廣公司
    測試運作正常始給付予被上訴人之記載。又兩造訂立之合約書固記載空調設備交
    付地點為訴外人傑廣公司位於台東縣知本飯店，雖足認被上訴人知悉上訴人購買
    之空調設備係安裝於訴外人傑廣公司位於台東縣知本飯店內，然僅能證明兩造就
    買賣標的物之交付地點所為之約定之合意，尚不得據此認定兩造合意俟訴外人傑
    廣公司測試運作正常，上訴人負給付尾款之責。又被上訴人製作之對帳單上固記
    載「保留款」字樣，惟對帳單上既未對「保留款」之意義予以載明，上訴人復未
    能舉證證明對帳單「保留款」之意義係指經訴外人傑廣公司測試運作正常，始負
    給付餘款之責，上訴人執以被上訴人自行製作之單據載有「保留款」字樣，主張
    應俟訴外人傑廣公司測試運作正常，始負給付餘款，尚嫌無據。此外，上訴人亦
    無法舉證證明兩造以口頭約定，及兩造以往交易慣例就尾款之給付方式均係採用
    此一方式，況依一般交易習慣，亦無上訴人所主張上開交付尾款之方式，上訴人
    上開主張，自無足採。上訴人主張於訴外人傑廣公司測試運作正常之停止條件未
    成就前，不負給付尾款之責，即非可採。本件被上訴人既已依約於八十七年五月
    一日交付空調設備完畢，則上訴人自應於受領貨物後二個月內即八十七年七月一
    日以前支付全部貨款，上訴人迄未給付尾款十四萬三千零三十七元，被上訴人訴
    請上訴人給付尾款，洵屬有據。
四、綜上所述，本件被上訴人自得主張上訴人給付買賣價金尾款，堪信為真實，上訴
    人主張應俟訴外人傑廣公司測試運作正常，始負給付之責，為不足取。從而，被
    上訴人依據買賣契約之法律關係，請求上訴人給付十四萬三千零三十七元，及自
    支付命令送達翌日即八十八年十二月五日起至清償日止，按年息百分之五計算之
    利息，為有理由，應予准許。原判決為上訴人敗訴之判決，於法並無不合，上訴
    意旨求予廢棄改判，為無理由，應駁回其上訴。
五、據上論結，本件上訴為無理由，依民事訴訟法第四百三十六條之一第三項、第四
    百四十九條第一項、第七十八條，判決如主文。
中      華      民      國    八十九    年      七      月    二十      日
                              臺灣高雄地方法院民事第二庭
~B審判長法官  謝靜雯
~B法      官  汪怡君
~B法      官  張桂美
右為正本係照原本作成。
本判決不得上訴。
中      華      民      國    八十九    年      七      月    二十一    日
~B法院書記官  楊銘仁


司法院資訊處製作；財團法人民間司法改革基金會備份。
